最　高　行　政　法　院　判　決　　　　　　　　　九十一年度判字第一三二六號
　　再 審原 告　甲○○
　　再 審被 告　財政部臺灣省北區國稅局
　　代　表　人　林吉昌
右當事人間因綜合所得稅事件，再審原告對本院中華民國八十八年四月二十九日八十
八年度判字第一五四七號判決，提起再審之訴。本院判決如左：
　　主  文
再審之訴駁回。
再審訴訟費用由再審原告負擔。
　　事  實
緣再審原告民國八十年度綜合所得稅結算申報，漏報其取自國防部中山科學研究院（
下稱中科院）之薪資所得計新台幣（下同）二三二、六二六元，再審被告乃核定補徵
稅額一四、○四五元。再審原告不服，就上開薪資所得部分，循序提起行政訴訟，為
本院八十八年度判字第一五四七號判決駁回。再審原告以原判決有修正前行政訴訟法
第二十八條第一款、第七款、第九款、第十款（即修正後之第二百七十三條第一項第
一款、第九款、第十一款、第十三款）及修正後行政訴訟法第二百七十三條第一項第
十四款再審情形為由，提起再審之訴。茲摘兩造訴辯意旨如次：
再審原告起訴意旨及補充理由略謂︰一、稅捐稽徵法第一條之一明定：「財政部依本
法或稅法所發布之解釋函令，對於據以申請之案件發生效力。但有利於納稅義務人者
，對於尚未核課確定之案件適用之。」是以財政部稅制委員會於七十九、八十三、八
十七年度所出版各年度所得稅法令彙編及八十六年稅捐稽徵法令彙編中，其首揭財政
部七十九年十月十八日台財稅第000000000函、八十三年八月三十一日台財
稅第八三一六○七六六一號函、八十七年九月二十一日台財稅第八七一九六五三六六
號函、八十六年七月十一日第八六一○七○○六九號函各函示皆再三對全國人民揭示
：「本部及各權責機關在民國某年某月某日前發布所得稅釋示函令，凡未編入該各年
度版之所得稅法令彙編中，自民國七十九年十一月五日、八十三年十月一日、八十六
年八月一日、八十七年十月一日起，非經本部重行核定，一律不再援引適用」；經再
審原告詳查各該年度版之所得稅法令彙編，皆未列入財政部六十八台財稅三八五○一
號函、行政院八十四年台八十四財三七○○七號函，依上開各函示之意旨，應為無效
之函示，必經各權責機關重新核定後，始重新生效，就稅捐稽徵法第一條之一之立法
旨意，對據以申請案件發生效力，且為對納稅義務人有利者，應適用之，故財政部（
六八）台財稅三八五○一號函及行政院八十四年台八十四財三七○○七號函對中科院
非軍職人員無拘束力，政府機關施政最忌反覆無常，憲法層次的「禁反言」原則，具
有拘束立法、司法、行政三者之效力，合先敘明。二、所得稅法第四條第八款於民國
五十二年修訂公佈施行，稅捐稽徵機關理應於民國五十五年中科院創立時，據以主張
中科院非軍職人員所領「品位加給或技術加給」為應稅所得，方無瀆職行政疏失之責
任發生。卻遲至民國六十八年方在檢舉人檢舉下，才匆匆以（六八）台財稅三八五○
一函徵免原則，以「如係、如屬」等關鍵詞授權中科院自行認定「品位加給、技術加
給」為合於所得稅法第四條第八款之免納所得稅之研究補助費，且行政院、國防部、
中山科學研究院基於國防武器自主研發政策需要，並未示知員工知悉財政部八十五年
十二月五日發文台財稅第八五一九二八○九一號函第三節引國防部八十五年十月九日
珍琥字第二五二六號之文。且財政部雖發文給國防部後，歷經十四載，卻無進一步具
體作為，實在難以令人相信，唯一合理的解釋，就是配合歷任行政院長的國防武器自
主研發的政策，所增進公共利益實遠大於「品位加給或技術加給」稅課利益而不作為
的，是以中科院非軍職人員之「品位加給及技術加給」的免稅權利是執行國家基本國
策所獲得的人民之其他自由與權利，合於憲法第二十二條及第二十三條，且與促進產
業升級條例同為合於租稅優惠獎勵原則之定義：「【租稅優惠】者在於具有相同負擔
能力，為誘導其某一特定行為，以違反【量能原則】創造租稅特權取得租稅利益，是
以租稅優惠之憲法審查標準在於目的【所獎勵誘導之行為】與手段【租稅特權】間是
否符合【比例原則】，基於此原則（憲法第二十三條）及憲法第一百六十六條、第一
百六十七條及憲法增修條文第十條基本科學研究發展國策，即以誘導激發中科院非軍
職人員自主防衛武器的原創力，以最高行政裁量權核于「品位加給或技術加給」為免
稅待遇，何況就所得稅法第四條第八款前段、稅捐稽徵法第一條之一及四十八條之三
的立法本意，及所得稅法令彙編、稅捐稽徵法令彙編首揭各函示之意旨下，中科院員
工及一般人民皆已相信其為「品位加給及技術津貼」實質免稅的既存法秩序之存在，
實已擁有「信賴保護原則」之適用；鈞院對中科院數百份判決理由書中，皆指明「信
賴保護原則」，係指人民信賴政府機關之決定，就其生活關係已有適當之安排，應給
予保護或給予合理補償而言。三、監察院在（八五）院台財字第二四五七號函中，亦
調查指出桃園縣稅捐稽徵處大溪分處於八十年四月八日回復檢舉納稅義務人，亦認為
「研究加給、技術加給」係政府為獎勵科技人員研究工作之補助費，而北區國稅局於
八十二年四月十五日北區國稅三第八二○○七三○號函認「品位加給及技術津貼可否
適用所得稅法第四條第八款，亦有疑義．．．應採不溯及既往原則，明定自．．．」
所以本案未納稅，非可歸責於納稅義務人，又監察院分別於八十七年十一月二十日以
（八七）院台財字第八七二二○○五八○號、及十二月二十二日（八七）院台財字第
八七二二○○六五八號函亦表明對中科院非軍職員工之處置顯非公平，而係對中科院
及稅捐機關之行政疏失所致，就桃園縣稅捐稽徵處大溪分處於八十年四月八日之函覆
檢舉當事人之函，中科院非軍職員工主觀上並無違章漏稅之故意，應享有「信賴保護
原則」。四、李前總統於八十五年五月八日在中常會指責：「中科院之補稅問題，五
年前就已發生，有交代了很多次，但相關單位都沒果斷解決問題，到底是誰的錯，要
徹底去了解，如果是政府的錯，政府應該負責加以解決，錢應該由政府支出。」（八
十五年五月九日聯合報刊載）又於八十四年十月十二日在國軍軍事會議中裁示：「中
科院非軍職員工所領之品位加給及技術津貼所得稅追繳案，財稅單位對於法律之引用
不宜因時而異，以溯及既往方式追課亦有不妥，本案涉及人數眾多，波及層面甚廣，
其可能衍生相關之社會問題應予重視，希行政院相關單位重視，儘速妥善處理，以免
影響政府威信及當事人權益。」五、八十七年十月十二日工商時報第四版刊出記者就
中科院非軍職員工所得稅行政訴訟事件，訪問最高行政法院鍾曜唐院長，鍾院長建議
應由財政、國防兩部協商解決，由此可知本案所得稅追補繳案，錯不在員工。六、本
案中科院於八十五年二月十二日補寄之扣繳憑單係偽造文件。按中科院於八十三年以
前所開具之扣繳憑單上所填載之扣繳義務人為院長劉曙晞上將，但中科院於八十五年
二月十二日補寄已退休或現職員工有關「品位加給或技術津貼」之扣繳憑單上所填記
之扣繳義務人竟是已離職他調多時之前主計處長周和漢與陳榮讚兩人，經查證兩人皆
言中科院其時之主計處長吳俊勢少將皆未徵詢兩人之同意，即擅自用其二人之名義補
發此一有違法理之扣繳憑單，而具有調查偵搜權之稅捐機關，竟以此不合法補發之扣
繳憑單為補稅依據，實有違具有調查偵搜權之機關，不得以非法手段所獲得之證據，
為課人民以納稅義務之憑證的證據法則限制。試問如無扣繳憑單客觀平實記載所得應
稅金額，則稅捐稽徵機關與納稅義務人之糾紛將永無寧日。而認為不以扣繳憑單之有
無作為課稅之唯一依據，亦有待商榷，而周和漢、陳榮讚與吳俊勢等人以奉命行事為
由，打國家賠償法，則屬另一大事。七、本案經認定「品位加給或技術津貼」為中科
院非軍職員工之薪資所得，必定要補徵所得稅，則中科院非軍職員工自五十五年成立
至八十四年十二月底止，退休離職員工不少，即可向國防部暨中科院請求補發全額退
休金差額，將使國庫損失甚鉅，且對於去逝之員工其欠稅如何處理，退休金之差額是
否其家屬亦可要求追補，故本案應以憲法第十五條、第二十二條、第二十三條、及所
得稅法第四條第八款前段、稅捐稽徵法第一條之一、第四十八條之三、所得稅法令彙
編首揭三函、稅捐稽徵法令彙編首揭函示、桃園縣稅捐稽徵處大溪分處八十年四月八
日函復檢舉人之函暨長達二十八年之久實質免稅所成之既存法律秩序，以及「信賴保
護原則」「比例原則」等憲法層次相一致之倫理價值觀之原則來審慎判決，以維再審
原告權益。八、稅捐稽徵法第一條規定，稅捐稽徵，依本法之規定，本法未規定者，
依其他有關法律之規定。同法第三十八條亦規定不服稅捐稽徵機關復查決定，得依法
提起訴願，是訴願法為稅捐稽徵法有關之法律。依訴願法第二條規定，作為或不作為
皆屬單方行政行為，財政部及再審被告均不能改變已構成核可免稅處分之既存事實，
此係立法者，為保障人民應受憲法保障之財產權或依法節稅權等權利或利益，免因行
政主管機關諉過於民之不當行政行為而受損。況本件應適用「信賴保護原則」之原證
，已由本院員工依法向監察院聲請獲得，茲摘錄桃園縣稅捐稽徵處大溪分處八十年四
月八日駁回檢舉訴願人之釋示：「主旨：台端建議改進本轄中山科學院給付薪資等給
與核課綜合所得稅未盡合理乙節，復如說明二，請查照。說明：二、查國防部中山科
學研究院稱其員工薪資分成本俸及研究加給兩部份，本俸依法課稅；至於研究加給係
政府為獎勵科技人員科技研究工作之補助費，此研究補助費台端建議應改成單一薪俸
核課綜合所得稅，以健全所得稅，此案俟所得稅修正時，將一併建議上級單位參採．
．．」上述釋示，足證當時負責中科院國稅稽徵業務之桃園縣稅捐稽徵處大溪分處，
再度明確認定中科院非軍職員工所領之研究補助費為合於所得稅法第四條第八款前段
免稅規定之免稅所得，而駁回檢舉訴願人之檢舉訴願，而檢舉訴願人亦認為係駁回檢
舉訴願，蓋桃園縣稅捐稽徵處並未就其檢舉而對中科院本身或非軍職員工納稅義務人
，依稅捐稽徵法第三十條、第三十一條及所得稅法第七十九條、第八十條、第八十一
條、第八十三條、第九十五條所賦於之法定職權為調查核定，開立核定稅額通知書、
繳款書與非軍職員工，命其為補繳之行政行為，此可由監察院八十五年三月十五日所
發佈之糾正案第參項甲事實第四段所記述：「．．．。八十一年九月又有納稅義務人
檢舉略以：『政府財政負擔沉重，中科院給付非軍職人員所得有低報，造成課稅不公
，請研究改進，以增裕稅收．．．』」之實情而得證。斯時財政部及核課主管機關以
其法定職權，自五十五年至八十二年長達二十七年之久，所以對中科院非軍職員工所
領「品位加給、技術津貼」部份未以核定稅額通知書為應稅之補徵作為，實是認定系
爭所得，為合於所得稅法第四條第八款前段之免稅所得。依訴願法第二條規定，已構
成核定免稅之既存法秩序，而再審被告故意隱瞞此一事實，使鈞院誤判。九、訴願法
第二條─稅捐主管機關及財政部應作為而不作為，視同核可免稅處分已確立：復就財
政賦稅署八十八年一月十八日台稅一發第八八一八九五八二一號書函所載：「國防部
中山科學研究院非軍職人員薪給中之『品位加給』及『技術津貼』徵免所得稅案，肇
始於六十八年，由該院員工具名檢舉該院非軍職人員所領取『品位加給』及『技術津
貼』未依法納稅。由行政院將檢舉函轉財政部，經財政部函請國防部查明給付之性質
，惟國防部函覆基於業務機密之理由無從提供。」可知財政部至遲於六十八年已知悉
發現中科院非軍職人員領有『品位加給』及『技術津貼』之事實，當時雖擬具處理辦
法報請行政院函准備查在案，並於六十八年十一月三十日匆匆以（六八）台財稅第三
八五○一號函徵免原則，以「如係、如屬」等關鍵詞授權中科院自行認定「品位加給
、技術津貼」為合於所得稅法第四條第八款免納所得稅之研究補助費，且財政部發文
給國防部後，復為配合兩位蔣故總統、歷任行政院長之國防武器自主研發政策，更進
一步在財政部所出版各年度版所得稅法彙編、稅捐稽徵法令彙編中刻意隱去財政部（
六八）台財稅第三八五○一號之積極作為，使全國人民、法學界、律師界、稅捐稽徵
機關中、低階官員皆不知有此函示存在，監察院（八五）院台財字第二四五七號函調
查意見即指明。且桃園稅捐稽徵處大溪分處於八十年四月八日回覆檢舉人，亦認為研
究加給及技術津貼係為政府為獎勵科技人員科技研究之工作補助費，而對人民公開表
示。再審被告八十二年四月十五日北區國稅三字第八二○○七三○七號函，認「品位
加給、技術津貼」可否適用所得稅法第四條第八款亦有疑義，故採不溯既往原則。由
上可知稅捐機關中、低階公務員亦不知有台財稅第三八五○一號函存在，在六十九年
至八十三年以前亦從未對「品位加給、技術津貼」開立核定稅額通知書或繳稅扣繳憑
單，更使人民信賴中科院非軍職員工所領之「品位加給、技術津貼」為符合所得稅法
第四條第八款前段免稅要件，為免稅所得。中科院對外招考員工時，更前仆後繼地投
入，竭盡心智為獲得國防實質嚇阻戰略能力而努力研發。檢舉訴願人依所得稅法第一
百零三條告發中科院非軍職員工領有品位加給、技術津貼之事實，屬已發現知悉課稅
資料，當時財政部如堅持「品位加給、技術津貼」為所得稅法第八條第四款但書部份
所稱核屬勞務所得，非免稅所得，即應命各地稅捐稽徵機關於六十九年度所得稅結算
申報時，發現中科院非軍職員工，仍未申報研究補助費之所得後，依稅捐稽徵法第三
十條、第三十一條、所得稅法第七十九條、第八十三條、第九十五條等有關法條為調
查核定之法定行為，並開立「核定稅額通知書」與中科院非軍職員工，為法定期間應
為之作為，卻在長達十餘年中不處分中科院非軍職員工所領「品位加給、技術津貼」
之不作為事實，一方面已駁回檢舉訴願人檢舉訴願，影響檢舉訴願人領取檢舉獎金之
權利，另一方面復損害中科院非軍職員工依法節稅權（如依法多報撫養人數等等）、
工作選擇權（選擇是否進入中科院服務）、生涯規劃處置財產權，已符合訴願法第二
條第二項要件，視同核可中科院非軍職員工所領「品位加給、技術津貼」為免稅之研
究補助費，殆無疑義。若非在行政院院會議中財政部、國防部已達成國防自主研發政
策，應予免稅之認定，而無須調查核定，否則以稅法授予稽徵機關查核之森嚴，那有
任何機關首長、企業主或納稅義務人能身免？故不論係刻意隱去台財稅第三八五○一
號函之積極作為或如後述應作為而不作為之論述下，中科院非軍職員工所領之「品位
加給、技術加給」，非屬另行發現課稅之資料，應有「信賴保護原則」之適用。地方
機關桃園稅捐處大溪分處基於職權（依訴願法第二條前段是謂有權解釋之機關）於八
十年四月八日駁回檢舉訴願人之檢舉訴願函中，再度確認中科院非軍職員工所領之品
位加給、技術津貼為合於所得稅法第四條第八款為免稅所得，而財政部及再審被告於
八十三年一月二十二日始以北區國稅大溪審字第00000000號函明確表示變更
已往已核可免稅之處分。十、再查，信賴保護原則為戰後在西德發展成功之原則，最
先適用於授益性質行政處分之撤銷，其後此項原則經該國憲法法院之不斷引用，逐漸
成為憲法層次之法則，不僅拘束行政部門，對立法及司法部分亦有拘束力。學說學理
及裁判實務均支持信賴保護原則之適用，如吳庚之「行政法之理論與實用」、城仲模
之「行政法裁判百選」及鈞院五十四年度判字第二五五號判決。再審被告八十三年一
月二十二日北區大溪審第00000000函行政命令溯及既往，即違反「信賴保護
原則」。復據八十八年二月三日新公佈之行政程序法第一百十八條已將上述信賴保護
原則具體化規範。十一、財政部刻意不公佈（六十八）台財稅第三八五○一號函如前
述理由外，財政部稅制委員會更於七十九、八十三、八十七年度所出版各年度所得稅
法令彙編及八十六年稅捐稽徵法令彙編中，以七十九年十月十八日台財稅第七九○七
一四三三四號函、八十三年八月三十一日台財稅第八三一六○七六六一號函、八十七
年九月二十一日台財稅第八七一九六五三六六號函、八十六年七月十一日台財稅第八
六一○七○○六九號函，再三對全國人民揭示：「本部及各權責機關在民國某年某月
某日前發布所得稅釋示函令，凡未編入該各年度之所得稅法令彙編中，自民國七十九
年十一月五日、八十三年十月一日、八十六年八月一日、八十七年十一月一日起，非
經本部重行核定，一律不再援引適用。」經再審原告詳查各該年度版之所得稅法令彙
編中，皆未列入財政部六十八台財稅第三八五○一號函、行政院八十四年台八十四財
三七○○七號函，依上開各函示意旨，應為無效之函示，必經各權責機關重新核定後
，始重新生效，對中科院非軍職員工，應不具拘束力。另就稅捐稽徵法第一條之一立
法旨意，前述所得稅法令彙編三函、稅捐稽徵法令彙編首揭函示，對據以申請之案件
發生效力，且為對納稅義務人有利者，應適用之。故再審被告大溪審第八三○○一二
七二號函、財政部（六八）台財稅第三八五○一號函及行政院八十四台財第三七○○
七號函，（皆未依中央法規標準法第七條之規定送立法院備查）對中科院非軍職人員
無拘束力，該三函所依據之財政部（六八）三八五○一號函違反憲法層次「禁反言」
原則。十二、工商時報於八十七年十月十二日刊出記者張國仁以「為國家奉獻心力，
卻被指為漏稅之徒」之新聞分析，可證人民充分信賴中科院非軍職人員所領「品位加
給、技術津貼」為免稅之研究補助。行政法院院長鍾曜唐亦認為系爭所得，應由國防
部與財政部出面協商解決。十三、系爭案件第一次獨立行政處分於六十八年，依財政
部賦稅署八十八年一月十八日台稅一發第八八一八九五八二一號書函所載，可證明本
件係由人民依所得稅法第一百零三條檢舉，但財政部為配合獲得國防實質嚇阻戰略能
力，而有台財稅第三八五○一號函授權中科院自行認定之作為（財政部八十五年十二
月五日台財稅第八五一九二八○九號函說明三引國防部八十五年十月九日（八五）珍
琥字第二五二六號函：案經中科院查明，基於所得稅法第四條第八款獎勵科學研究補
助費免所得稅及貴部六十八年徵免原則第二條函釋之精神，認定給付員工之科技品位
加給暨技術津貼可免納所得稅，並未示知員工。故國防部與中科院均刻意隱瞞此函示
），並未於法定期間內滿足檢舉訴願人領取檢舉獎金之權利，復又損及中科院非軍職
員工依法節稅權、工作選擇權、生涯規劃財產處置權，已符合訴願法第二條、新的行
政訴訟法第二百零一條行政處分要件，已構成核可免稅行政處分十餘年。而第二次獨
立行政處分於八十年四月八日，負責中科院國稅稽徵業務之地方機關桃園稅捐稽徵處
大溪分處於八十年一月二十六日約談中科院，經中科院派員向承辦人羅肇松先生解釋
未扣稅引用法條後，羅先生表示理解，並願意摘錄要點向財政部賦稅署回報，更於同
年四月八日以載明：「研究加給係政府獎勵科技人員科技研究之工作補助費」之釋示
公函，再度駁回檢舉訴願人之檢舉訴願，並以其法定職權不開立核定稅額通知書補徵
中科院所核發之研究補助（即品位加給或技術津貼），此一具有公法上效果之單方行
政行為再度確認系爭研究補助是屬所得稅法第四條第八款前段為獎勵研究而有免稅之
適用，由此可見長久以來該管核課稅捐機關之所以不作為，也是因此見解而為之一確
認之「不作為行政處分」。復就監察院（八五）院台財字第二四五七號、第二七六七
號函函復納稅義務人行政院之調查報告第四段：「．．．是本案未依法納稅，非可歸
責納稅義務人，而係中科院及稅捐稽徵機關之行政疏失。」而財政部八十五年十二月
五日台財稅第八五一九二八○九一號函中說明第三段：「．．．參照大法官會議釋字
第二七五號解釋，非可歸責於納稅義務人．．．」亦明確證明桃園稅捐稽徵處大溪分
處八十年四月八日回覆檢舉人函之單方行政行為，非出自受益人（即再審原告）以詐
欺、脅迫、或賄賂方法，或提供不正確資料或不完全陳述而得，再者受益人為善良以
科技報國之國民，信賴國防部及中科院之法律主張，理屬自然，故亦無明知行政處分
違法或因重大過失而不知者之情事可言。如參照鈞院就「信賴保護原則」所為意旨，
則既存之法秩序與政府機關之決定，已因有權解釋機關所為之行政處分而確立，致原
告等中科院非軍職員工相信此一既存之法秩序，信賴此一政府機關之決定，而安排其
生活或處置其財產，則核課機關及其上級督導機關事後因主管人事之更替而認知有所
不同，而改為核課之應納所得，也不能因嗣後法規、命令之制定或修正，使再審原告
遭受不能預見之損害，以保護人民即再審原告之既得權益。而在此原則之適用下可知
，縱然法令有所謂追溯規定，但因已明確禁止新制定或修正法規、命令有溯及既往之
效力，使人民更為不利，舉重所以明善良第三者即再審原告受益人既無行政程序法第
一百十九條所訂「信賴不值得保護」之情事，則同法第一百十八條「違法行政處分經
撤銷後，溯及既往失其效力．．．」之拘束自應生效。第三次獨立之行政處分即再審
被告所屬大溪稽徵所八十三年一月二十二日北區國稅大溪審第00000000號函
件通知、八十四年八月十四日台財稅第八四一六四一四一八號函釋暨行政院秘書長八
十四年十月十七日台八十四財三七○○七號函釋，撤銷八十年四月八日桃園縣稅捐稽
徵處大溪分處之行政處分，核定系爭所得（品位加給或技術津貼）為應納稅之重新認
定，應於新處分作成之後方能發生效力，不能驟然推翻前面既有法秩序，方足以維持
人民對法秩序之信賴。而再審原告所爭執者，乃八十年度所得稅，應有此信賴保護之
適用，自不待言。而於原審中，非僅被告刻意隱瞞此對再審原告有利之事實，尚祈鈞
院依修正後行政訴訟法第一百三十三條：「行政法院於撤銷訴訟，應依職權調查證據
．．．」等規定，調查就舊訴願法第二條、新的訴願法第三條、行政程序法第九十二
條行政處分的定義所形成的既存之法秩序及政府機關的決定之事實，並依修正後行政
訴訟法第二百五十三條但書第三款：「．．．涉及公益或影響當事人權利義務重大，
有行言詞辯論之必要者。」舉行言詞辯論後，據行政程序法第一百十八條：「違法行
政處分撤銷後，溯及既往失其效力。但為維護公益或為避免受益人財產上之損失，為
撤銷機關得另定失其效力之日期」。且原審亦無法審酌此會嚴重影響是否，有信賴保
護之判斷之證物，就此，僅依法提出再審，請向監察院及財政部調閱此一具有影響性
之八十年四月八日之公函，以為重新判斷。十四、請依職權召開言詞辯論及命中科院
參加訴訟，並廢棄原判決及將原處分及一再訴願決定均撤銷，以維法治等語。
再審被告答辯意旨略謂︰中科院之預算雖分別依計畫編列人事費支應其員工之各項給
與，但實際上領受「科技品位加給」或「技術津貼」之非軍職人員，無論配屬之單位
或參與不同計畫，悉依該院所訂「科技人員品位支給標準表」、「技術員薪給標準表
」之等級，每月按職級定額領取「科技品位加給」或「技術津貼」。該院與其聘僱人
員之約定事項亦載明所指薪給，除實物代金及眷補費外，包括全部給與，是以該院非
軍職人員所領受之「科技品位加給」或「技術津貼」，核屬其因提供勞務所取得之報
酬。另再審被告於八十二年間曾派員前往該院現場瞭解結果，該院支付非軍職人員之
「科技品位加給」及「技術津貼」係採按月給付方式，揆諸前揭所得稅法第四條第八
款及財政部六十八年十一月台財稅第三八五○一號、八十四年八月十四日台財稅第八
四一六四一四一八號函釋暨行政院秘書長八十四年十月十七日台八十四財三七○○七
號函釋，原核定以系爭薪資所得（研究補助費或品位加給）二三二、六二六元，併課
當年度綜合所得額，核定應補稅額一四、○四五元，要無不合。三、至再審原告主張
各節，前經最高行政法院行政訴訟判決，已詳為審酌論駁在案，並無適用法規錯誤情
形，再審原告仍執前詞主張，難謂有理，其以原判決適用法規顯有錯誤之理由，提起
再審之訴，亦僅為再審原告對法律見解之歧異，要難符合行政訴訟法第二十八條第一
款規定之要件，所訴核無足採，請判決駁回其再審之訴等語。
　　理  由
按對民國八十七年十月二十八日修正公佈之行政訴訟法施行前已確定之裁判提起再審
之訴，其再審事由，依新法（即修正之行政訴訟法）之規定，為行政訴訟法施行法第
三條所明定。次按行政訴訟法當事人對本院之判決提起再審之訴，必須具有行政訴訟
法第二百七十三條第一項、第二項所列情形之一者，始為得之。上開法條第一項第一
款（即修正前行政訴訟法第二十八條第一款）規定：「適用法規顯有錯誤者」，係指
原判決所適用之法規與該案應適用之現行法規相違背或與解釋、判例有所牴觸而言。
至於法律上見解之歧異，再審原告對之縱有爭執，要難謂為適用法律顯有錯誤，而據
為再審之理由。同條項第九款（即修正前行政訴訟法第二十八條第七款）規定：「為
判決基礎之證物係偽造或變造者。」係指其偽造、變造之情形經宣告有罪之判決確定
，或其刑事訴訟不能開始或續行，非因證據不足者為限。同條項第十一款（即修正前
行政訴訟法第二十八條第九款）規定：「為判決基礎之民事或刑事判決及其他裁判或
行政處分，依其後之確定裁判或行政處分已變更者」，係指其後之確定裁判或行政處
分，已變更為判決基礎之裁判或行政處分而言。若已確定之終局判決，並未因後之確
定裁判或行政處分而變更，即不得援引該條款，提起再審之訴，迭經本院著有判例。
同條項第十三款（即修正前行政訴訟法第二十八條第十款）所謂當事人發見未經斟酌
之重要證物者，係指該證物在前訴訟程序時業已存在，而為當事人所不知或不能使用
，今始知悉或得予利用者而言，且以如經斟酌可受較有利益之裁判者為限，始得據以
提起再審之訴。同條項第十四款所謂「原判決就足以影響於判決之重要證物漏未斟酌
者」，係指足以影響判決基礎之重要證物，雖在前訴訟程序業已提出，然未經原判決
加以斟酌者而言。本件再審原告八十年度綜合所得稅結算申報，漏報取自中科院之薪
資所得計二三二、六二六元，再審被告乃核定補徵該年度綜合所得稅一四、○四五元
。再審原告不服，循序提起行政訴訟主張：系爭所得係研究補助費，依行為時所得稅
法第四條第八款規定，應屬免稅所得，行政院已予核備，中科院就系爭所得，並未開
立扣繳憑單給再審原告。另稽徵機關逐年至中科院查閱相關會計資料，亦對系爭所得
未予扣繳一節未予置理，顯然同意系爭研究補助費係屬免稅所得，乃竟於經過數年後
始為應稅主張，有違信賴原則。本件牽連甚廣，行政院及財政部所屬訴願委員會未召
開言詞辯論，有失公允。自八十七年起，中小學教師課後輔導、暑期學藝活動所得，
要開始繳納所得稅，未溯及以往起課，再審原告之所得則否，違反憲法第七條所定中
華民國人民在法律上一律平等之保障。國防部原係依軍事審判法規定，將中科院非軍
職人員視同現役軍人來規範其行為，則本件品位加給、技術津貼之所得，應與現役軍
人同享免納所得稅之優惠。縱認須取消免稅待遇，亦應自八十四年財政部之補充解釋
函生效後起課，追溯課徵五年之所得稅。依所得稅法本件所得之扣繳義務人即中科院
主辦會計，有先行代納稅義務人繳納之義務，自不得直接向再審原告強行追課五年稅
款之處分。財政部六十八年台財稅第三八五○一號函徵免原則及行政院台八十四財三
七○○七號函補充規定，牴觸中央法規標準法第五條、第六條，且再審被告未遵該法
第七條將前開函送立法院之規定。依稅捐稽徵法第二十一條第一項第一款、第三款之
規定，本件再審原告非稅捐稽徵之對象云云。原判決以：中科院之預算雖分別依計畫
編列人事費支應其員工之各項給與，實際上領受科技品位加給或技術津貼之非軍職人
員，無論配屬之單位或參與不同計畫，悉依該院所訂「科技人員品位加給支給標準表
」、「技術員薪給標準表」之等級，每月按級定額領取科技品位加給或技術津貼。且
該院與其聘僱人員之約定事項亦載明所指薪給，除實物代金及眷補費外，包括全部給
與，其非軍職人員所領受之科技品位加給或技術津貼，核屬因提供勞務所取得之報酬
，應無行為時所得稅法第四條第八款免納所得稅規定之適用。再查再審被告於八十二
年間派員前往該院瞭解結果，其支付非軍職人員之科技品位加給及技術津貼確係按月
給付方式；另中科院八十一年十一月三日訓誠字第一六八七三號函致再審被告，說
明該院各類薪資扣繳所得稅狀況為：「以該院於年度開始即訂有各項研究計畫，並按
照研究計畫逐月實施。各項研究計畫除一般經費外，為獎勵科技人員竭盡心智參與研
發工作，另編列研發人員研究補助費及技術津貼。為便利作業，研發人員研究補助費
係採按月發放方式，再經由成本歸戶手續，回歸計畫預算內（研究補助費採個案給付
，必將增加人力及作業之負擔，不符經濟效益）」等語。足見中科院給付非軍職員工
之品位加給及技術津貼之所得，屬經常性研究補助費給與，且依職級按月定額支給，
為提供勞務所取得之報酬，依行為時所得稅法第四條第八款但書及第十四條第一項第
三類之規定，核非免稅之薪資所得。系爭應納稅款既未逾稅捐稽徵法第二十一條所定
核課期間，再審被告依上開行為時所得稅法規定，發單補徵稅款，即與租稅法定原則
無違。又財政部（六十八）台財稅字第三八五○一號函釋已明白指出，凡依職級按月
定額發給者，應屬研究人員之薪資所得，所得人應申報課稅，並未就依職級按月定額
給付之系爭所得准予免稅之承諾。而稽徵機關怠於依所得稅法第九十五條規定調查督
促扣繳義務人依規定辦理扣繳，亦不意味有免納稅款之默示。再者，軍事審判法第二
條規定現役軍人，謂陸海空軍軍官、士官、士兵、現在營服役者；同法第四條所定各
款視同現役軍人之人，並非現役軍人，僅於犯陸海空軍刑法或其特別法之罪時，其追
訴審判之程序，須適用軍事審判法之規定而已，尚不得以有軍事審判法第三條之規定
，即謂視同現役軍人之人，亦得依行為時所得稅法第四條第一款之規定就其所得得免
納所得稅。是再審原告謂其既屬軍事審判法第四條所定之視同現役軍人之人，本件所
得自得免稅云云，自非可取。至財政部八十七年二月十六日台財稅字八六一九○二一
五三號函所示中小學教師課外輔導所得應自何時起課所得稅一節，查本件再審原告之
所得應課徵所得稅，係行為時所得稅法第四條第八款之規定，該法公布施行後，再審
原告即有依該法就本件所得繳納所得稅之義務，且財政部早於六十八年間即以六十八
年十一月三十日台財稅第三八五○一號函再次揭示此意旨，已如前述（該函係就所得
稅法已為之規定，闡明其內涵，並非就法律未規定事項依職權為補充之規定，自應於
法規生效之日有其適用，又其未具有變更人民權利義務之效力，且非中央法規標準法
所定之法規，自無須依該法第七條於發布後送立法院），又此與前開中小學教師課外
輔導所得應自何時起課所得稅，並非一事，再審原告自不得據該事例謂本件所得亦不
得起課所得稅。所得稅法第九十四條固規定「扣繳義務人於扣繳稅款時，應通知納稅
義務人，並依本法第九十二條之規定，填具扣繳憑單發給納稅義務人，如原扣稅額與
稽徵機關核定稅額不符時，扣繳義務人於繳納稅款後，應將溢扣之款退還納稅義務人
；不足之數由扣繳義務人補繳，但扣繳義務人得向納稅義務人追償之。」惟此乃課與
扣繳義務人有關扣繳義務之規定，而非用以免除納稅義務人之納稅義務，或變更納稅
義務人之納稅義務順位。本件再審原告既有就本件所得繳納所得稅之義務，再審被告
向再審原告開徵本件所得稅，即無不合。遂認原處分適用行為時所得稅法第四條第八
款、第十四條第一項第三類徵收本件綜合所得稅，一再訴願決定遞予維持，並無違誤
，乃駁回再審原告前訴訟程序之訴。核原判決所適用之法規與本案應適用之現行法規
並無違背；與解釋判例亦無牴觸。再審意旨仍認其本件所得非屬薪資，應符合免稅之
規定。原判決維持原處分及原決定，為違憲、違法，且違背信賴保護、不溯及既往及
比例等原則云云。顯係一己法律見解之歧異，揆諸首揭說明，要不得執為再審之理由
。又再審原告未能指明原判決有何合於行政訴訟法第二百七十三條第一項第九、十一
、十三、十四款規定之再審事由，亦未能提出合於各該款規定之任何事證，泛引各該
款規定，遽行提起再審之訴，亦屬無據。其再審之訴顯無理由，應予駁回。本件事實
已臻明確，無行言詞辯論及命中科院參加之必要，併此明。
據上論結，本件再審之訴為無理由，爰依行政訴訟法第二百七十八條第二項、第九十
八條第三項前段，判決如主文。
中　　華　　民　　國　　九十一　　　年　　　七　　　　月　　二十五　　　日
                    最 高 行 政 法 院  第 四 庭
                                審 判 長 法  官　　　廖　政　雄
                                         法  官　　　趙　永　康
                                         法  官　　　林　清　祥
                                         法  官　　　鍾　耀　光
                                         法  官　　　姜  仁  脩
右  正  本  證  明  與  原  本  無  異
　　　　　　　　　　　　　　　　　　　　 法院書記官　彭　秀　玲
中　　華　　民　　國　　九十一　　　年　　　七　　　　月　　二十六　　　日
